臺灣嘉義地方法院民事判決　　　　　　　 94年度訴字第249號
原　　　告　財團法人汽車交通事故特別補償基金
法定代理人　丁○○
訴訟代理人　戊○○
被　　　告　丙○○
　　　　　　乙○○
兼　上二人
法定代理人　庚○○
上列當事人間請求返還不當得利事件，經本院於民國九十四年九
月八日言詞辯論終結，判決如下：
    主  文
被告應給付原告新臺幣壹佰肆拾萬元，及自九十四年三月十二日
起至清償日止，按年息百分之五計算之利息。
訴訟費用由被告負擔。
    事實及理由
一、本件被告未於言詞辯論期日到場，核無民事訴訟法第三百八
    十六條各款所列情形，爰依原告聲請，由其一造辯論而為判
    決。
二、原告主張：訴外人李自力於民國九十三年六月三日二十一時
    二十七分許，騎乘車牌ＭＢＤ—七六六號重機車，行經嘉義
    縣竹崎鄉灣橋村十六鄰義仁橋處，失控撞上義仁橋水泥護牆
    ，摔落橋下經送醫傷重不治死亡，被告為李自力之繼承人，
    以李自力疑遭不明車輛自後撞擊摔落橋下導致死亡，肇事汽
    車無法查究為由，依（修正前）強制汽車責任保險法第三十
    八條第一項第一款規定，向原告請求補償給付新臺幣（下同
    ）一百四十萬元，業於九十三年十一月三日受領給付。惟本
    件事故嗣經臺灣嘉義地方法院檢察署函示認係李自力騎車不
    慎自撞水泥護牆後摔落橋下傷重不治死亡，且現場目擊證人
    己○○與李自力為朋友關係，又不願再次作證，其證稱李自
    力遭不明車輛撞擊之證詞不可採。按汽車交通事故僅涉及一
    輛汽車者，受害人不包括該汽車之駕駛人，強制汽車責任保
    險法施行細則第三條第二項定有明文，本件交通事故既係李
    自力騎乘機車不慎自撞水泥護牆而生，被告尚不得依上開規
    定向原告請求補償。被告受領上開補償金額即無法律上之原
    因，原告爰依民法第一百七十九條不當得利規定，請求被告
    返還受領之補償金。併聲明如主文第一項所示。
三、被告未於言詞辯論期日到場，據其於九十四年五月三十一日
    提出書狀記載：訴外人李自力係遭不明車輛自後方撞及，才
    失控撞上義仁橋水泥路牆，摔落橋下致死，上揭檢察署函旨
    並無證據佐證，且證人己○○亦已證稱李自力遭不明車輛自
    後撞及，被告並無不當得利等語，資為抗辯。併為答辯聲明
    ：(一)原告之訴駁回。(二)如為被告不利之判決，願供擔保，請
    宣告免予假執行。
四、查原告主張訴外人李自力於上揭時、地騎乘機車失控撞上義
    仁橋水泥護牆，摔落橋下經送醫傷重不治死亡，被告為李自
    力之繼承人，共同以李自力疑遭不明車輛自後撞擊摔落橋下
    死亡，肇事汽車無法查究為由，依（修正前）強制汽車責任
    保險法第三十八條第一項第一款規定，向原告請求補償給付
    一百四十萬元，業於九十三年十一月三日受領給付等情，業
    據提出道路交通事故證明書、現場圖及嘉義縣警察局竹崎分
    局九十三年十月七日書函、戶籍謄本、補償金理算書、委託
    書及匯款申請書影本各一份為證，為被告所不爭執，堪認此
    部分主張為真實。至原告主張本件事故係李自力騎車不慎自
    撞水泥護牆所致，被告受領上開保險金無法律上原因等情，
    則為被告所否認，並以上揭情詞置辯。是本件應審究者為本
    件事故是否僅涉及李自力一輛車無其他肇事汽車；被告自原
    告受領之上開款項是否無法律上原因而受有利益。經查：
  (一)原告主張本件交通事故係李自力騎乘機車不慎自撞水泥護牆
    而發生，僅涉及李自力一輛車而無其他肇事汽車之事實，已
    提出臺灣嘉義地方法院檢察署檢察官於九十三年十一月十一
    日以嘉檢威誠九十三相三五二字第二一０八０號函稱：「李
    自力車禍死亡一案，經依現場跡證：水泥護牆殘留撞擊痕，
    李車僅右側留有水泥護欄之白色擦痕，餘無外力撞擊之痕跡
    ；及員警之報告：搶救時李君尚清醒，未稱與人互撞肇事等
    情研判，係李自力騎乘機車不慎自撞水泥護牆後摔落橋下，
    致頭部外傷及胸部鈍傷併骨折血胸死亡」等情，及嘉義縣警
    察局竹崎分局於九十三年十二月一日以嘉竹警五字第０九三
    ００三三０七一號函謂：「‧‧‧李自力於事故現場向處理
    員警表示自己是ＭＢＤ—七六六機車駕駛人，當處理員警再
    次詢問肇事情形時，李自力已昏迷不醒‧‧‧本案目擊證人
    己○○經查與死者李自力有朋友關係於九十三年六月十五日
    前來警備隊製作證人筆錄，於九十三年六月十七日經本局刑
    事組再次製作證人調查筆錄，證人己○○表示不願意作證」
    等情，有上開函文影本各一份在卷可稽。而證人即現場處理
    警員甲○○於本院九十四年六月三十日審理時亦到庭證稱：
    到場時李自力尚未死亡，晚上十點許拉上橋後有訊問人別資
    料，他只回答年籍資料，車子由他騎，沒有其他乘客；在現
    場有大聲問三次有無目擊證人，但都沒有人回答，現場沒有
    證人等語，有本院言詞辯論筆錄在卷可按，則以證人甲○○
    證稱李自力清醒時並未陳稱遭其他車輛撞及情節，參以嘉義
    縣警察局竹崎分局檢送之道路交通事故現場圖、現場及車損
    照片共二十幀所示，該車僅右側車身有磨損係與沿水泥護牆
    至地面之刮地痕吻合外，並無其他遭外力撞擊痕跡，且經向
    臺灣嘉義地方法院檢察署函詢結果，本件事故查無嫌疑人涉
    案乙節，亦有該署檢察官於九十四年八月二日以嘉檢慎誠九
    三相三五二字第一四二０六號函覆在卷可稽，原告上揭主張
    應堪採信。被告雖抗辯李自力遭不明車輛自後撞及等情業經
    證人己○○證述云云，然此業經己○○於九十三年六月二十
    三日於警詢時坦承當時並未在現場，係為幫助朋友李自力家
    人領取強制保險金才向警方為不實陳述等語，此亦有上開檢
    察署函附之嘉義縣警察局竹崎分局警詢筆錄影本一份在卷可
    佐。又依上揭現場及車損照片所示，機車後方高度約八十公
    分置物鐵架處雖有油漆脫落痕跡，然機車後方除該處有脫落
    外，並無其他明顯遭外力撞及之車損跡證，佐以機車右側倒
    地之行向以觀，該處油漆脫落尚難據為李自力確係遭不明車
    輛撞及之證據，此外被告就李自力係遭不明車輛撞及等情又
    無其他舉證，原告主張本件事故係李自力騎車不慎自撞水泥
    護牆所致，僅涉及李自力一輛車而無其他肇事汽車之事實，
    堪予採信。
  (二)本件事故既係訴外人李自力騎車不慎自撞水泥護牆所致，僅
    涉及李自力一輛車而無其他肇事汽車，則依上開強制汽車責
    任保險法施行細則第三條第二項規定，李自力並非該法所稱
    受害人，被告以李自力繼承人身分，依據修正前強制汽車責
    任保險法第三十八條第一項第一款規定，共同向原告請求並
    於九十三年十一月三日領取一百四十萬元特別補償金，應屬
    無法律上之原因。
五、綜上所述，本件被告本不得向原告請領特別補償金，原告誤
    為核發，被告無法律上之原因，受有一百四十萬元補償金之
    利益，而原告受有該筆金額之損害，被告所受利益與原告所
    受損害之間，顯然具有直接因果關係，自屬不當得利，原告
    據以請求被告給付所受領之一百四十萬元，及自支付命令送
    達之翌日即九十四年三月十二日起至清償日止按年息百分之
    五計算之利息，為有理由，應予准許。
六、本件原告並未陳明願供擔保請准宣告假執行，被告陳明願供
    擔保請准宣告免為假執行，容有誤會，併予敘明。
七、本件事證已臻明確，兩造其餘攻擊防禦方法，經核與判決結
    果並無影響，爰不一一論述，附此敘明。
八、據上論結，原告之訴為有理由，依民事訴訟法第三百八十五
    條第一項、第七十八條、第八十五條第一項前段，判決如主
    文。
中　　華　　民　　國　　94　　年　　9 　　月　　22　　日
                  民事第一庭  法  官  陳端宜
上為正本係照原本作成。
如對本判決上訴，須於判決送達後二十日內向本院提出上訴狀（
須附繕本）。
中　　華　　民　　國　　94　　年　　9 　　月　　22　　日
                              書記官  洪麗惠
